臺灣新竹地方法院刑事判決　　　　　　　　　　　 　　 九十一年度訴字第二四號
　　公　訴　人　臺灣新竹地方法院檢察署檢察官
　　被　　　告　甲○○
　　選任辯護人　邱鎮北
右列被告因偽造文書案件，經檢察官提起公訴（八十九年度偵字第六三四三號），本
院判決如左：
    主  文
甲○○共同行使偽造私文書，足以生損害於公眾及他人，處有期徒刑肆月，如易科罰
金，以參佰元折算壹日。
偽造之「丙○○」印章壹枚、甲○○與彭欽亮結婚證書上偽造之「丁○○」、「乙○○」、「丙○○」署押各壹枚，及偽造之「丙○○」印文壹枚，均沒收。
    事  實
一、甲○○係於民國八十年七月間自大陸地區福建省平潭市偷渡來台之大陸地區人民
    （違反國家安全法部分業經臺灣新竹地方法院檢察署檢察官於八十一年九月二十
    六日以八十一年度偵字第五九四七號案為職權不起訴處分確定），明知並未於八
    十年八月十六日與已故之臺灣地區人民彭欽亮（業於八十五年八月十三日死亡）
    結婚，因與彭欽亮同居並育有二名子女彭雅娟（八十二年一月二十九日生）、彭
    冠文（八十三年四月七日生），為能符合臺灣地區與大陸地區人民關係條例有關
    未經許可入境之大陸地區人民因與臺灣地區人民結婚而得申請在臺灣地區居留之
    規定，並使二名子女得以取得婚生子女之地位，竟與彭欽亮基於犯意之聯絡與行
    為之分擔，於八十四年十二月十二日前之某日，在不詳處所，推由彭欽亮偽刻其
    姐丙○○名義之印章，並未經丁○○、丙○○及彭欽亮友人吳明裕之母乙○○等
    人同意，偽簽「丁○○」、「乙○○」、「丙○○」之署名於結婚證書之「主婚
    人」、「證婚人」、「介紹人」之欄位下，又蓋用前述偽造「丙○○」名義之印
    章於「丙○○」之署名下，復盜用丁○○與乙○○之印章，蓋用印文於彭欽亮所
    偽造「丁○○」、「乙○○」之署押下方，而偽造屬私文書之結婚證書。嗣由甲○○於八十四年十二月十二日，持前述偽造之結婚證書，前往新竹市東區戶政事
    務所申請辦理結婚登記而行使之，使該所不知情之承辦公務員將甲○○與彭欽亮
    於八十年八月十六日結婚之不實事項登載於職務上所掌管之戶籍簿冊等公文書內
    ，足生損害於丁○○、乙○○、丙○○及戶政機關戶政管理之正確性。
二、案經新竹市警察局移送臺灣新竹地方法院檢察署檢察官偵查起訴。
    理    由
一、訊據被告甲○○供認其與彭欽亮未曾舉行結婚之公開儀式，然持內容不實之結婚
    證書前往戶政事務所辦理結婚登記等情，惟辯稱彭欽亮填寫結婚證書時曾徵得丁○○、乙○○、丙○○等人之同意等語，然查，被害人丁○○於警訊時供稱結婚
    證書上「丁○○」之印章是他的，可能是彭欽亮自己拿去蓋的，主婚人「丁○○
    」、介紹人「丙○○」是彭欽亮自己寫的，彭欽亮與甲○○並未曾辦理婚宴，他
    亦未曾替甲○○與彭欽亮主持任何儀式等語（見偵查卷第一七六頁至第一七八頁
    ），乙○○陳稱彭欽亮是兒子吳明裕之朋友，結婚證書上所蓋的印章為她本人所
    有，然證婚人欄之簽名不是她本人所簽署，並不知悉為何印章會出現在該紙結婚
    證書上等情（見偵查卷第一七九頁、第一八０頁），丙○○則供陳未曾參加甲○○與彭欽亮之婚禮，結婚證書上「丙○○」之署名並非她所簽署，印章亦非她的
    ，從未見過該份結婚證書等語明確，又證人彭正一即彭欽亮之兄亦證稱未曾參加
    過彭欽亮與甲○○之婚禮等情，互核相符，再被告確於八十四年十二月十二日親
    自持前開偽造之結婚證書至新竹市東區戶政事務所辦理結婚登記，亦有該所九十
    一年一月十六日竹市東戶字第九一００００二五六號函文及所附結婚證書、結婚
    登記申請書附卷可稽，足證右開事實之真正，被告所辯核與被害人丁○○、乙○○、丙○○所述情節不符，顯屬事後卸責之詞，殊難採信。本件事證明確，被告
    犯行堪以認定。
二、按被告甲○○明知其與彭欽亮於八十年八月十六日並無結婚之事實，竟與彭欽亮
    基於犯意之聯絡，由彭欽亮偽造上開結婚證書，推由甲○○向戶政事務所辦理結
    婚登記，使該所不知情之承辦人員登載於戶籍簿冊等公文書內，自足以生損害於
    被害人丁○○、乙○○、丙○○及戶政機關管理之正確性。核其所為係犯刑法第
    二百十六條、第二百十條之行使偽造私文書罪及同法第二百十四條之使公務員登
    載不實文書罪。被告甲○○與已故之彭欽亮間，就上述犯行有犯意聯絡、行為分
    擔，為共同正犯，又被告於上開結婚證書上同時同地偽造多人之署押、盜用二人
    之印章，均係一行為觸犯數相同罪名之想像競合犯，各應從一重罪名處斷，而其
    偽造署押、偽刻印章並蓋用於結婚證書上之偽造印文行為，以及盜用印章之行為
    ，均為偽造私文書之階段行為；另其偽造私文書後復進而行使，該偽造之低度行
    為為行使之高度行為吸收，均不另論罪，應只論以行使偽造私文書罪。再者，被
    告所犯上開各罪，均係為達使公務員登載不實之目的，是各罪間顯有方法與目的
    之牽連關係，應從一重之行使偽造私文書罪論處。又彭欽亮係持丁○○所有之印
    章盜用於前述結婚證書上，公訴人認係偽刻丁○○之印章並蓋用之，容有誤會，
    併此敘明。末查刑法第四十一條有關易科罰金之規定，業經立法院於九十年一月
    四日修正通過，並經總統於同年月十日明令公佈，同年月十二日生效施行。觀諸
    上開修正後得易科罰金之規定「犯最重本刑為五年以下有期徒刑以下之刑之罪，
    而受六個月以下有期徒刑或拘役之宣告，因身體、教育、職業、家庭之關係或其
    他正當事由，執行顯有困難者，得以一元以上三元以下折算一日，易科罰金。但
    確因不執行所宣告之刑，難收矯正之效或難以維持法秩序者，不在此限。併合處
    罰之數罪，均有前項情形，其應執行之刑逾六月者，亦同」，較修正前同條所定
    「犯最重本刑為三年以下有期徒刑以下之刑之罪，而受六月以下有期徒刑或拘役
    之宣告，因身體、教育、職業、或定庭之關係，執行顯有困難者，得以一元以上
    三元以下折算一日，易科罰金」之內容，顯然為有利於被告。是被告所犯，苟為
    最重本刑五年以下有期徒刑以下之罪，且受六個月以下有期徒刑或拘役之宣告，
    即有修正後刑法第四十一條規定之適用，從而依刑法第二條第一項前段之規定，
    本案應適用修正後刑法第四十一條第一項前段條文之規定。爰審酌被告於彭欽亮
    死亡前確與彭欽亮同居並育有二名子女，為符合在臺灣地區居留之規定並使子女
    取得婚生子女之地位，始罹犯行，犯罪動機尚可憫恕，及犯罪後坦承部分之犯行
    ，態度尚佳等一切情狀，從輕量處有期徒刑四月，並諭知易科罰金之標準，以示
    懲儆。
三、偽造之「丙○○」印章一枚，及被告與彭欽亮結婚證書上偽造之「丁○○」、「
    乙○○」、「丙○○」之署押各一枚、偽造之「丙○○」印文一枚，雖未扣案，
    然並不能證明已滅失，均應依刑法第二百十九條之規定，併予宣告沒收。至公訴
    意旨依前開規定及同法第三十八條第一項第三款規定聲請沒收「丁○○」之印章
    及結婚證書，因「丁○○」之印章並非經偽造，已如前述，自不得宣告沒收，又
    上開結婚證書係經彭欽亮填載完全後再交由甲○○行使，並查無證據證明該結婚
    證書係屬被告所有，當無從依前述規定宣告沒收，至於前開結婚證書上「丁○○
    」、「乙○○」之印文，為彭欽亮所盜蓋，並非偽造，亦不另宣告沒收，附此敘
    明。
據上論斷，應依刑事訴訟法第二百九十九條第一項前段，刑法第二條第一項前段、第
二十八條、第二百十六條、第二百十條、第二百十四條、第五十五條、第四十一條第
一項前段、第二百十九條、罰金罰鍰提高標準條例第一條前段、第二條，判決如主文
。
本案經檢察官許麗美到庭執行職務。
中      華      民      國    九十一    年      二      月     二十     日
                                  臺灣新竹地方法院刑事第二庭
                                        法  官  雷  雅  雯
如不服本判決，應於判決送達後十日內向本院提出上訴狀（應附繕本），上訴於臺灣
高等法院。
右正本證明與原本無異。
                                        書記官  汪淑菁
中      華      民      國    九十一    年      二      月     二十     日
附錄本案論罪科刑法條：
刑法第二百十條：
偽造、變造私文書，足以生損害於公眾或他人者，處五年以下有期徒刑。
刑法第二百十四條：
明知為不實之事項，而使公務員登載於職務上所掌之公文書，足以生損害於公眾或他
人者，處三年以下有期徒刑、拘役或五百元以下罰金。
刑法第二百十六條：
行使第二百十條至第二百十五條之文書者，依偽造、變造文書或登載不實事項或使登
載不實事項之規定處斷。
